臺灣臺北地方法院民事判決　　　　　　　92年度重訴字第94號
原　　　告　國泰世華商業銀行股份有限公司
法定代理人　乙○○
訴訟代理人　焦文城律師
被　　　告　丙○○
　　　　　　　　　　　　號三樓.
訴訟代理人　薛冰芸律師
複代理人　　周幸樺律師
被　　　告　戊○○
訴訟代理人　陳文元律師
上列當事人間請求分配表異議之訴事件，本院於中華民國九十四
年一月十日言詞辯論終結，判決如下：
    主  文
原告之訴駁回。
訴訟費用由原告負擔。
    事  實  及  理  由
一、原告起訴主張：本院91年度執字第15058號強制執行事件查
    封拍賣債務人即被告戊○○所經營之振發實業股份有限公司
    （以下簡稱振發公司），所得之案款為151,305,657元，業
    據本院民事執行處作成分配表實行分配。被告丙○○主張伊
    對被告戊○○享有債權共20 2,252,050元、利息14,000,862
    元、遲延利息2,449,499元，並獲被告戊○○以振發公司股
    票設定第一順位動產質權與伊，故伊對前開執行案款享有優
    先受償權云云。經本院民事執行處以被告丙○○之債權
    202,252,050元、利息17,288,394 元、違約金1,778,710元
    ，合計221,319,154元列入分配，被告丙○○實際獲得分配
    之金額為執行費1,416,104元及債權149,237,358元。惟被告
    戊○○於901年11月30日以系爭股票設定質權，擔保其對被
    告丙○○89年1月31日75,726,000元借款債權之行為係無償
    行為，有害原告債權，依民法第244條第1項請求撤銷。縱認
    為不得撤銷，被告間之借款債權亦屬虛偽，蓋被告丙○○之
    股票換價所得係用以購買其名下之基金，匯與訴外人蔡飛鵬
    之款項係來自訴外人蔡陳美麗之帳戶，被告丙○○並未實際
    交付借款予被告戊○○，依民法第87條，該借款亦屬無效。
    原告因被告丙○○之債權列入分配，減少受償31,838,809元
    ，爰依強制執行法第41條提起分配表異議之訴，請求將系爭
    分配表更正如訴之聲明第2項所示。並聲明：（一）被告戊○○就其於民國89年1月31日對被告丙○○之75,726,000元
    之借款債務所提供振發實業股份有限公司股票為質權設定之
    法律行為應予撤銷。（二）本院91年執字第15058號強制執
    行事件於民國91年11月22日所作分配表中，次序三被告丙○○之第一順位動產質權所擔保之債權分配金額，應扣除
    31,838,809元而減為117,398,549元，次序四原告之分配金
    額應增為31,838,809元。
二、被告則以：被告戊○○分別於89年1月31日及90年10月31日
    向被告丙○○借款75,726,000元（以下簡稱第一筆借款）及
    126,526,050元（以下簡稱第二筆借款），嗣於90年11月
    30日提供系爭股票為擔保，並設定第一順位之動產質權予被
    告丙○○擔保前開二筆借款。本件設質行為當時，系爭股票
    之價值扣除當時該股票所擔保之債權後，餘值遠高於本件原
    告主張受損害之債權額，是被告間系爭股票質權之設定行為
    ，要無害及原告債權之情事。振發公司為申請上櫃，須向被
    告丙○○徵提股票公開承銷，被告戊○○為使被告丙○○提
    出其所持有之振發公司股票1,202,000股公開承銷，遂表示
    願向被告丙○○借貸股票換價所得款項75,726,000元作為借
    貸金額，換價所得匯入振發公司帳戶，嗣再經被告戊○○指
    示匯入配偶蔡陳美麗帳戶，再轉匯與訴外人蔡飛鵬。第二筆
    借款126,526,050元，除其中13,252,050元係由第一筆借款
    所生利息滾入原本外，其餘113,274,000元係由被告丙○○
    經銀行匯款交付被告戊○○。被告間借款確屬實在，並無通
    謀虛偽之情事。
三、原告主張本院91年度執字第15058號強制執行事件查封拍賣
    債務人即被告戊○○所有之振發公司股票，所得之案款為
    151,305,657元，業據本院民事執行處作成分配表實行分配
    。被告丙○○主張伊對被告戊○○享有債權共20 2,252,050
    元、利息14,000,862元、遲延利息2,449,499元，並獲被告
    戊○○以系爭股票設定第一順位動產質權與伊，故伊對前開
    執行案款享有優先受償權云云。經本院民事執行處以被告丙○○之債權202,252,050元、利息17,288,394元、違約金
    1,778,710元，合計221,319,154元列入分配，被告丙○○實
    際獲得分配之金額為執行費1,416,104元及債權149,237,358
    元；以及原告對被告戊○○有二筆保證債權，金額分別為
    48,360,514元、44,810,226元，及其利息、違約金，合計為
    103,298,809元，扣除原告於另案可能受償之金額
    71,460,000元後，尚有31,838,809元未受清償之事實，業據
    其提出債權計算書、本院民事執行處強制執行金額計算
    書分配表、聲明異議狀、民事執行處函為證，核屬相符，並
    經本院依職權調閱本院91年度執字第15058號強制執行案卷
    審核無訛，且為兩造所不爭執，自堪信為真實。
四、撤銷詐害債權部分；
        債務人所為之無償行為，有害及債權者，債權人得聲請
    法院撤銷之，民法第244條第1項定有明文。原告依此項規定
    請求撤銷被告間於90年11月30日之質權設定行為，自須以該
    行為係無償行為為要件。查被告戊○○以系爭股票設定質權
    與被告丙○○，係為擔保其於89年1月31日、90年10月31日
    對被告丙○○之二筆借款，此有股票質權設定契約書在卷可
    稽。原告雖以質權設定在借款債權發生之後，認為該質權之
    行為是否有償為區分，規定不同之法律效果，就有償行為之
    撤銷設有較嚴格之要件，即係著眼有償行為之相對人需為相
    當之對價，無償行為之相對人則僅單純獲益，並無付出，就
    前者之保護自應較為周全，以維護其依約取得對待給付之利
    益。由此觀之，有償與否之判斷，不應以債務人為此行為時
    ，相對人是否同時給付對價為斷，蓋該條之規範意旨所著眼
    者係相對人確有給付對價，而非給付對價之時點為何。若相
    對人確有提出對價，無論其係事前或嗣後提出，其應受保護
    之利益狀態與同時提出者並無二致，均應認屬民法第244條
    第2項之有償行為，應受較高度保護。
        本件被告戊○○所為之質權設定行為，既係為擔保其對
    被告丙○○所負之借款債務，則就被告丙○○而言，其取得
    此一擔保（質權）係因其曾借款予被告戊○○，並非毫無付
    出即取得，雖其借款行為早於質權設定行為，揆諸上開說明
    ，仍應認屬有償行為。被告戊○○所為質權設定行為既非無
    償行為，原告依民法第244條第1項請求撤銷，即屬無據。至
    於原告主張被告間之借款行為屬通謀虛偽之意思表示而無效
    一節，縱認屬實，則系爭質權設定將因欠缺擔保債權，有違
    從屬性原則而自始當然確定歸於無效，原告欲除去此一質權
    對其債權之妨礙，亦應以請求確認該質權設定無效之方式為
    之，尚不得逕依民法第244條第1項請求撤銷。從而，原告依
    民法第244條第1項請求撤銷被告戊○○就其於89年1月31日
    對被告丙○○之75,726,000元之借款債務所提供振發實業股
    份有限公司股票為質權設定之法律行為，為無理由，應予駁
    回。
五、分配表異議部分：
    原告主張系爭分配表中，被告丙○○第一順位動產質權所擔
    保之債權分配金額應扣除31,838,809元，無非以被告間89年
    1月31日、90年10月31日對被告丙○○之二筆借款債權均係
    通謀虛偽之意思表示而屬無效。原告主張被告間之法律行為
    為通謀虛偽意思表示，就此事實之存在依法需負舉證之責。
１、就第一筆借款之交付，被告主張係因振發公司欲辦理股票上
    櫃，向被告丙○○徵提1,202,000股股票公開承銷，承銷價
    每股63元，總價75,726,000元則做為借款金額，約定年息
    10%，款項扣除交易稅後匯入被告戊○○之配偶蔡陳美麗之
    帳戶做為借款之交付，經查：
（１）振發公司確於88年底、89年初期間辦理股票上櫃，被告丙○○為振發公司股東，提供1,202,000股公開承銷，承銷
      價每股63元，總價75,726,000元，扣除千分之三交易稅後
      實得75,498,822元，此有公開說明書、股東帳冊查詢單、
      股票受讓過戶申請書、股票承銷價格計算書可稽，堪信屬
      實。
（２）至於前開股票換價所得，被告主張全部公開發行股票經元
      富證券完成股票公開承銷換價後（即4,580,000股×63元
      再扣除交易稅千分之三後共287,674,380元），依股務作
      業直接匯入振發公司之銀行帳戶內，再依被告戊○○指示
      轉匯至被告戊○○配偶蔡陳美麗於華南銀行之帳戶內，並
      提出存摺影本為證。本院依原告聲請向華南銀行北三重分
      行函詢結果，被告丙○○於89年2月1日分別匯款四筆（
      20,000,000三筆加上15,498,822元），合計75,498,822元
      至萬泰銀行營業部「萬年基金專戶」，此有華南商業銀行
      匯款申請書在卷可參，原告主張被告丙○○之股票承銷所
      得係為購買被告丙○○名下之基金，根本未貸予任何人，
      足證被告所稱89年1月31日之借款為虛偽。被告則辯稱此
      係為使公開承銷所得形式上符合股票提供者所為之權宜安
      排，實則此筆基金回贖後，旋即轉入第三人丁○○之帳戶
      ，丁○○係與蔡陳美麗而非丙○○合意等語。
（３）本院依被告聲請訊問證人甲○○（即振發公司財務主管）
      ，據其到庭結證稱：當時戊○○因為投資總經理蔡飛鵬開
      ，需要資金週轉，丙○○就把承銷的轉項借給戊○○。證
      人負責辦理上櫃事宜，承銷款項本來應該要撥給提供股票
      的股東，戊○○卻交代振發的財務人員，把承銷所得包含
      丙○○的款項直接撥給蔡陳美麗。證人到下午才知道此事
      。按照規定款項一定要先入到丙○○的帳戶，之後才能借
      出，所以證人要求他們儘快處理把錢撥入丙○○帳戶。承
      銷所得共約二億六千萬元，因蔡飛鵬有周轉需要，進入蔡
      陳美麗帳戶的錢有一億元撥給蔡飛鵬，其餘一億六千萬元
      因係周轉用，考慮債券型基金免稅，所以證人先用以購買
      基金。丙○○提供之股票換價所得約七千五百萬元，所以
      一億六千萬元中七千多萬元用丙○○名義作債券型基金，
      其餘用蔡陳美麗名義作債券型基金。振發公司因上櫃需要
      獨立監察人，決定由總經理的同學丁○○擔任後，就把所
      有基金贖回，六千萬元蔡陳美麗自己使用，最後一億元存
      在丁○○名下，用來處理丁○○擔任獨立監察人所需的持
      股（公開發行股票的1%）。丁○○的股票總價約四千多萬
      元，後來蔡飛鵬又發生財務困難，又陸續撥了二千萬元、
      一千五百萬元給蔡飛鵬，剩下約二千萬元由證人操作。撥
      給蔡飛鵬的款項是戊○○同意的，但因戊○○沒有錢，所
      以由蔡陳美麗處撥款等語。
（４）證人丁○○則證稱伊應邀擔任振發公司監察人，伊財力不
      夠，擔任監察人所需購買股票的錢都是公司處理，伊把存
      摺、印章交給公司，買來的股票由公司處理，伊與丙○○
      並無金前往來，與戊○○、蔡陳美麗並無接觸。
（５）振發公司該次公開承銷換價所得287,674,380元，於89年1
      月29日由元富證券匯入振發公司帳戶，89年1月31日轉入
      訴外人蔡陳美麗帳戶，此有存摺在卷可稽。同日由蔡陳美
      麗帳戶匯出一億元予蔡飛鵬，次日由訴外人蔡陳美麗帳戶
      分別匯款四筆予其他提供股票公開承銷之四家公司，另訴
      外人蔡陳美麗於89年2月1日以88,000,000元購買萬年基金
      ，被告丙○○於同日以75,498,8 22元購買萬年基金，亦
      有華南商業銀行北三重分行檢送之華南商業銀行匯款申請
      書可考。前述資金流程，與證人甲○○所述振發公司承銷
      所得，因作業疏失，全數進入訴外人蔡陳美麗帳戶，證人
      甲○○得知後，始要求迅速將款項入到各該提供股票之股
      東帳戶，以及承銷所得扣除借予訴外人蔡飛鵬之一億元外
      ，其餘分別以訴外人蔡陳美麗、被告丙○○名義購買債券
      型基金等節均屬相符。衡諸常情，本件質權設定於90年11
      月30日，距第一筆借款已逾一年，被告若僅欲製造借款外
      觀，儘可於質權設定前任一時點安排更直接之資金記錄，
      至少亦可逕將被告丙○○之股票換價所得匯入被告丙○○
      之帳戶，再轉入被告戊○○之帳戶，毋庸以如此迂迴複雜
      之方式為之，甚且發生誤入訴外人蔡陳美麗帳戶卻未進入
      被告丙○○帳戶之情況。被告就振發公司股票換價款項所
      為之陳述，既均與客觀之資金流程相符，復與常情無違，
      堪信屬實。
（６）至於被告丙○○之股票換價所得係進入訴外人蔡陳美麗而
      非被告戊○○之帳戶，匯與訴外人蔡飛鵬之款項亦由訴外
      人蔡陳美麗帳戶匯出一節，查當時振發公司所有公開承銷
      之股票，其換價款項均因作業疏失全數進入訴外人蔡陳美
      麗之帳戶，業據證人甲○○證述甚詳，並有存摺影本在卷
      可稽，是以被告丙○○之股票換價款項進入訴外人蔡陳美
      麗帳戶係因作業疏失，當無疑義。再者，將被告丙○○之
      股票換價款借予訴外人蔡飛鵬一節係經被告戊○○指示辦
      理，亦據證人甲○○證述在卷，而且當時自訴外人蔡陳美
      麗帳戶匯予訴外人蔡飛鵬之款項為一億元，高於被告丙○○之股票換價款，亦即其中至少包含部分蔡陳美麗所有之
      款項，以訴外人蔡陳美麗與被告戊○○為夫妻關係，且訴
      外人蔡陳美麗自己亦將提供資金予訴外人蔡飛鵬之情況觀
      之，被告戊○○指示逕將已誤入訴外人蔡陳美麗帳戶內之
      被告丙○○股票換價款逕行匯予訴外人蔡飛鵬，亦與常情
      無違。
（７）至於被告丙○○名下之萬年基金，其回贖所得款項係由證
      人甲○○操作運用，用以購買獨立監察人丁○○所需持股
      ，或依被告戊○○、訴外人蔡陳美麗等人指示提供訴外人
      蔡飛鵬周轉，或用以投資獲利，亦經證人甲○○證述在卷
      ，可知被告丙○○就此部分款項亦無掌控運用。被告丙○○提供股票公開承銷，換價所得七千餘萬元既未金匯入其
      帳戶，購買之萬年基金回贖款亦非由被告丙○○運用，若
      非被告丙○○確有將該筆換價款界與被告戊○○之事實，
      被告丙○○當無始終不追究此筆鉅款下落之理。
（８）原告另主張依國稅局函覆資料，被告丙○○與其配偶89年
      及90年之所得各為12,494,910元及14,912,366元，則其資
      力實無可能提供高達100,000,000元貸款予他人云云，惟
      被告丙○○與其配偶一年所得即高達二千餘萬元，以此等
      資力，當已有相當之儲蓄與投資，尚無從據此推論其必無
      提供本件借款之能力。
２、就第二筆借款部分，除由第一筆借款利息滾入者外，其餘款
    項均由被告丙○○匯與被告戊○○，有匯出匯款回條可稽，
    堪認無訛。第一筆借款既屬實在，由其利息滾入所計之借款
    亦可認屬實。是以第二筆借款確屬實在，要無疑義。
３、綜上，被告就本件質權擔保之借款，其資金流向均已為舉證
    ，足認被告間當確有借款之合意與交付，原告主張被告間之
    借款行為係屬通謀虛偽，然未能確切舉證以實其說，僅以上
    開情詞臆測，尚難遽採，自應認為被告間之借款確屬實在。
    被告間既有借款事實，縱係嗣後始以系爭股票設質擔保，亦
    非法所不許，要無從認為該擔保之設定有何瑕疵。從而，原
    告以被告間之借款係通謀虛偽為由，請求剔除被告丙○○因
    第一順位動產質權受償之款項，增加原告之受償金額，即屬
    無據，不應准許。
六、綜上所述，原告依民法第244條第1項、強制執行法第41條請
    求判決如聲明所示，為無理由，應予駁回。
七、兩造其餘主張及所提證據與本院上開論斷無涉或無違，不予
    贅述。
八、據上論結，原告之訴為無理由，並依民事訴訟法第78條，判
    決如主文。
中　　華　　民　　國　　94　　年　　1 　　月　　31　　日
                      民事第六庭    法　官　陳怡雯
以上正本係照原本作成
如對本判決上訴，須於判決送達後20日內向本院提出上訴狀
中　　華　　民　　國　　94　　年　　1 　　月　　31　　日
                        　　　　　　書記官　謝梅琴
